臺灣高等法院高雄分院民事判決　　　　109年度上易字第188號
上　訴　人　林香吟　
　　　　　　林東龍　


兼　上一人
訴訟代理人　林景義　
被　上訴人　解惠菁　

上列當事人間請求分割共有物事件，上訴人對於民國109 年4 月
10日臺灣高雄地方法院107 年度訴字第51號第一審判決提起上訴
，本院於110 年9 月22日言詞辯論終結，判決如下：
    主      文
原判決廢棄。
兩造共有坐落高雄市○○區○○段○○○○地號土地按附表四及
附圖四所示方法分割，將：
  ㈠附圖四暫編地號1073土地分由兩造按附表一所示應有部分保
    持共有。
  ㈡附圖四暫編地號1073⑴土地分歸上訴人林香吟單獨所有。
  ㈢附圖四暫編地號1073⑵土地分歸上訴人林東龍單獨所有。
  ㈣附圖四暫編地號1073⑶土地分歸上訴人林景義與被上訴人按
    林景義應有部分一七五分之一七三、被上訴人應有部分一七
    五分之二保持共有。
上訴人林景義應給付上訴人林香吟新臺幣壹佰肆拾玖萬捌仟玖佰
參拾元。
被上訴人應給付上訴人林香吟新臺幣壹萬柒仟參佰貳拾玖元。
第一、二審訴訟費用由兩造按附表一所示應有部分比例負擔。
    事實及理由
一、上訴人林香吟就原審判決其與被上訴人、原審共同被告林東
    龍、林景義分別共有高雄市○○區○○段0000地號土地（面
    積260690.52 平方公尺，於民國108 年12月27日地籍圖重測
    前為高雄市○○區○○○段000 地號土地，下稱系爭土地）
    之分割方法聲明不服，提起上訴，而系爭土地之分割方法對
    上訴人及林東龍、林景義有合一確定之必要，依民事訴訟法
    第56條第1 項第1 款規定，上訴人之上訴效力應及於未聲明
    上訴之原審共同被告林東龍、林景義，爰將之併列為上訴人
    ，合先敘明。
二、被上訴人主張：兩造按附表一所示應有部分比例分別共有系
    爭土地，且就系爭土地並無不為分割之約定，亦無因使用目
    的不能分割之情形，惟兩造就系爭土地之分割方法未能達成
    協議，爰依民法第823 條、第824 條規定，提起本件訴訟，
    並依附表二及附圖一所示方法（下稱甲案）分割系爭土地等
    語。並於原審聲明：兩造共有系爭土地應按甲案所示方法分
    割。
三、上訴人則分別以下列陳詞置辯：
  ㈠林香吟辯稱：系爭土地原由林東龍、林景義及訴外人即上訴
    人之父林水旺（歿於98年6 月5 日）分別共有，林水旺去世
    後，其繼承人即配偶林朱素美及子女林香吟、林東龍、林景
    義（以下合稱林朱素美等4 人）於99年2 月8 日簽立同意書
    ，合意將林朱素美之應繼分借名登記在林景義名下（下稱系
    爭同意書），詎林景義於106 年9 月間將其所有擁有之系爭
    土地持分，贈與其中萬分之40予其配偶即被上訴人，並於10
    6 年9 月26日辦畢移轉登記（下稱系爭移轉登記），然而系
    爭移轉登記既未取得林朱素美同意，復未經林朱素美事後承
    認，自不生效力，被上訴人非系爭土地所有權人，即無權請
    求分割系爭土地。又林朱素美等4 人於99年2 月8 日另簽立
    遺產繼承分割協議書，約定共有並共同使用系爭土地上之漁
    塭、建物、道路（下稱系爭分割協議書），其間已有不為分
    割之協議存在。更何況系爭土地為一般農業區之養殖用地，
    經訴外人即上訴人之祖父林天福興築魚塭傳承迄今，倘強行
    分割系爭土地，難免毀壞、污損現存之魚塭設備及養殖水質
    ，將土地細分亦不利養殖使用，影響經濟效益甚鉅，是按系
    爭土地之使用目的，亦有不能分割情形。倘經審理認為系爭
    土地適於分割，則應考量系爭土地地上使用現況，依附表三
    及附圖二所示方法（下稱乙案）分割系爭土地，並應參酌實
    價登錄交易價格，按分割後各共有人獲分配之土地差價，給
    予金錢補償。
  ㈡林東龍則否認系爭土地有何不能分割之協議，或有何按使用
    目的不能分割之情形，並辯稱：系爭同意書乃林香吟強迫林
    朱素美代林東龍用印，林東龍既未簽署，亦未同意林朱素美
    代為在系爭同意書上用印，系爭同意書自不生效力。又系爭
    土地共有人因意見不合，致難以繼續經營並維護土地上之魚
    塭設備，自不宜繼續兩造之共有關係，亦無配合地上現況辦
    理分割之必要等語。
  ㈢林景義否認其與林朱素美間有借名登記關係存在，辯稱：其
    自52年12月起即陸續取得系爭土地應有部分，且在林水旺去
    世以前，即擁有系爭土地應有部分萬分之3451，其於106 年
    9 月14日將前開持分中之萬分之40以夫妻贈與為原因，移轉
    所有權登記予被上訴人，自屬有效。此外，其為安撫林香吟
    無理取鬧之行為，才在系爭同意書上簽名，惟共有人就系爭
    土地並無不為分割之協議，亦無因使用目的不能分割情事，
    況且系爭土地上之漁塭始終由其經營，然而林香吟就漁塭經
    營、土地利用等理念均與其大相逕庭，已無從繼續兩造之共
    有關係等語。
四、原審判決兩造共有之系爭土地應依甲案所示方法分割，林香
    吟不服，提起上訴，並於本院聲明：㈠原判決廢棄。㈡兩造
    共有之系爭土地應依附表四及附圖四所示方法分割（下稱丙
    案）並為金錢補償。上訴人林東龍、林景義則聲明：維持原
    判決。被上訴人則聲明：上訴駁回（見本院卷第655 至656
    頁）。
五、兩造不爭執事項：
  ㈠依土地登記謄本記載，系爭土地現由兩造按附表一所示應有
    部分比例分別共有。
  ㈡依土地登記謄本記載，系爭土地總面積為260690.52 平方公
    尺，使用分區為一般農業區，使用地類別為養殖用地（見原
    審卷㈡第107頁）。
  ㈢系爭土地係屬農業發展條例第3 條第1 項第10款之農業用地
    ，分割筆數不受限制（見本院卷第105頁）。
  ㈣依高雄市政府地政局岡山地政事務所（下稱岡山地政事務所
    ）函覆：系爭土地乃非都市土地，其上並無農舍管制註記之
    登記，亦查無分割限制之規定（見台灣橋頭地方法院106 年
    度審訴字第794 號卷，下稱審訴卷第27、38頁）。
  ㈤系爭土地之地上現況如附圖三所示，其中附圖三標示為「建
    物」者乃養殖漁塭之工寮兼辦公室（見原審卷㈠第30頁）。
  ㈥林景義及被上訴人目前在系爭土地上經營養殖漁塭，林香吟
    、林東龍未直接占有使用系爭土地（見原審卷㈠第31頁）。
六、本件爭點為：㈠被上訴人是否有權請求分割系爭土地？㈡系
    爭土地有無不能分割之約定？按其使用目的有無不能分割情
    形？㈢系爭土地適當之分割方案為何？應否為金錢補償？茲
    將本院判斷分述如下：
  ㈠被上訴人是否有權請求分割系爭土地？
  ⒈按各共有人，除法令另有規定外，得隨時請求分割共有物。
    民法第824 條第1 項前段定有明文。又不動產物權經登記者
    ，推定登記權利人適法有此權利。民法第759 條之1 第1 項
    亦有明定。次按所謂借名登記，為當事人約定一方將自己之
    財產以他方名義登記，而仍由自己管理、使用、處分，他方
    允就該財產為出名登記之契約。借名登記之出名人既登記為
    借名財產之所有權人，其將財產處分移轉登記予第三人，仍
    屬有權處分。有最高法院108 年度台上字第2024號、103 年
    度台上字第1518號判決要旨足參。
  ⒉經查：
  ⑴被上訴人於106 年9 月14日以夫妻贈與為原因，自林景義受
    移轉登記系爭土地應有部分萬分之40乙節，有土地登記謄本
    、地籍異動索引為憑（見原審卷㈡第109 頁，原審卷㈠第83
    頁），依民法第759 條之1 第1 項規定，被上訴人乃經登記
    ，推定適法擁有系爭土地所有權之人。被上訴人本於系爭土
    地共有人之地位，自有權請求分割系爭土地。
  ⑵林香吟雖辯稱：林景義擁有之系爭土地應有部分（含林景義
    移轉登記予被上訴人之應有部分在內），其中於林水旺去世
    以前即98年6 月5 日以前取得者（即應有部分萬分之3451）
    ，乃林朱素美出資購入後，借名登記在林景義名下；其中於
    林水旺去世以後即98年6 月5 日以後取得者（即應有部分萬
    分之926 ），乃林朱素美將因分割繼承取得之應有部分借名
    登記在林景義名下，林景義既非真實權利人，即不得任意處
    分該土地應有部分，林景義猶贈與系爭土地應有部分萬分之
    40予被上訴人，係屬無效云云。經查：
  ①林景義為46年出生之人，其於98年6 月5 日以前取得之系爭
    土地應有部分，依土地登記抄本記載，固有部分於52年間（
    適林景義6 歲）取得；有部分於69年間（適林景義23歲）取
    得（見原審卷㈠第39、43頁），惟對照林東龍為53年出生之
    人，其應有部分中有部分於56年間取得（適林東龍3 歲），
    有部分於66年間取得（適林東龍13歲），有土地登記抄本、
    土地登記謄本可稽（見原審卷㈠第41頁，原審卷㈡第107 頁
    ），參以臺灣民間為求家族昌盛，向有父母為傳承宗祧之年
    輕男子（尤其是長子、長孫）置產之傳統習俗，自不能排除
    前開土地應有部分係林水旺購入後，分別贈與其子林景義、
    林東龍，自屬林景義、林東龍之財產，尚難僅憑林景義是否
    具備購地資力，遽謂其與父母林水旺、林朱素美間有何借名
    登記關係存在。
  ②又林朱素美於林水旺去世後，所獲分配之遺產為改制前高雄
    縣○○鄉○○○段○000 地號，權利範圍全部之土地，及台
    灣銀行岡山分行之全部優惠定期存單、活期儲蓄存款，有兩
    造不爭執真正，其上蓋用路竹地政事務所登記日期戳章之遺
    產分割繼承協議書為憑（即公契，依日期戳章顯示該協議書
    於99年2 月3 日提交予地政事務所，於同年2 月10日辦畢遺
    產分割登記，見原審卷㈠第52、53頁），可見林朱素美未因
    分割繼承取得系爭土地應有部分，自無從將之借名登記予林
    景義。參以林朱素美等4 人於99年2 月8 日簽立之系爭分割
    協議書（即私契）前後全文，僅提及林景義於出售系爭土地
    後，應將得款之一部交予林朱素美（見原審卷㈠第63頁正反
    面），亦無隻字提及林朱素美與林景義就系爭土地有何借名
    登記關係存在。
  ③此外，林香吟所提出，由林朱素美等4 人於99年2 月8 日簽
    立之系爭同意書（見審訴卷第55頁），經林東龍否認簽署，
    並否認曾授權林朱素美代為簽立（見原審卷㈠第72頁），林
    香吟復未提出其他證據以實其說，即難認林東龍曾同意簽立
    。再觀諸系爭同意書載稱：林景義因繼承林水旺而取得之系
    爭土地應有部分亦歸屬於林朱素美（見審訴卷第55頁）云云
    ，核與前述兩造不爭執真正之遺產分割繼承協議書（公契）
    及系爭分割協議書（私契）內容不符，亦與土地登記抄本、
    土地登記謄本所載林景義歷來取得系爭土地應有部分之沿革
    不一致，僅憑前開仍有爭議之片段陳詞，亦無從推認林景義
    與林朱素美間有借名登記關係。
  ⒊綜上，林香吟迄未舉證證明林景義與林朱素美就系爭土地應
    有部分有借名登記關係存在，其辯解為不足採。更何況林景
    義所擁有之系爭土地應有部分縱因借名登記取得，林景義既
    經出名登記為系爭土地所有權人，即為適法有權處分系爭土
    地之人，被上訴人獲林景義贈與系爭土地應有部分萬分之40
    ，並辦畢所有權移轉登記，自屬有效。從而，被上訴人為有
    權請求分割系爭土地之人，應堪認定。
  ㈡系爭土地有無不能分割之約定？按其使用目的有無不能分割
    情形？
  ⒈按各共有人，得隨時請求分割共有物。但因物之使用目的不
    能分割或契約訂有不分割之期限者，不在此限，民法第823
    條第1 項定有明文。故共有物依其使用目的並非不能分割，
    且無不分割之期約者，各共有人自得隨時請求分割。又所謂
    「因物之使用目的不能分割」係指共有物繼續供他物之用，
    而為其物之利用所不可缺，或為一權利之行使所不可缺者而
    言，例如界標、界牆、區分所有建築物之共同部分等是，至
    分割後土地是否與建物分離係分割之結果，與因物之使用目
    的不能分割，兩者內涵不同。有最高法院50年度台上字第97
    0 號、97年度台上字第1593號判決要旨可資參照。而民法第
    823 條第1 項但書所稱「契約訂有不分割之期限」，參諸同
    條第2 項、第3 項立法理由揭示：鑑於共有於改良物不無妨
    礙，且於共有物之融通亦多有阻窒，國家經濟既受損害，並
    易啟各共有人爭端，法律不能不予各共有人以隨時請求分割
    之權，使共有關係容易消源，惟為免共有物急速分割致不利
    於共有人，始例外允共有人得以特約訂明於一定期間內不得
    請求分割，惟此期間亦不宜過長，使社會經濟轉形濡滯，故
    以5 年為限，逾5 年者縮短為5 年，僅在共有人另有管理約
    定時，始得延長為30年，惟如有重大事由，仍得隨時請求分
    割等語，可知共有物以分割為原則，立法者雖例外允許共有
    人就共有物約定不分割之期限，惟以5 年為限，如在禁止分
    割期限內有重大事由，如共有物之通常使用或其他管理已非
    可能，或共有難以繼續之情形時，亦得請求分割。先此敘明
    。
  ⒉林香吟辯稱系爭土地供作漁塭使用，其間水路相通，而有按
    使用目的不能分割情形，固提出系爭分割協議書及訴外人林
    榮國（即林香吟、林東龍、林景義之伯父）之書面證詞（見
    原審卷㈠第25頁）以為佐據。但查：
  ⑴系爭土地為非都市土地之農業用地，其上既無農舍管制註記
    之登記，亦查無分割限制之規定，分割筆數不受限制，已如
    前述（見不爭執事項㈢㈣），自無法定不得分割事由存在。
    而養殖用地依非都市土地使用管制規則第6 條附表一「各種
    使用地容許使用項目及許可使用細目表」規定，得容許使用
    項目除作為水產養殖設施外，亦得供農作（含牧草）、林業
    、農作產銷設施、畜牧設施、水源保護及水土保持設施、農
    舍（森林區除外）、休閒農業設施（工業區、河川區除外）
    、再生能源相關設施、私設道路、農村再生設施、自然保育
    設施、綠能設施等使用，可見養殖用地除作漁塭使用外，尚
    可因應上開使用項目視其需求而為多元使用，自無因使用目
    的不能分割情事。
  ⑵至於林榮國於原審現場履勘時，固到場表達：為維持系爭土
    地上之漁塭完整性，不宜分割系爭土地（見原審卷㈠第128
    頁）之意見，並稱：分割將切斷漁塭間之水路、通路及電路
    導致漁塭經營困難（見原審卷㈠第25頁）等語，及證人王堃
    聰（即系爭分割協議書見證人）證稱：漁塭都是林家人的，
    如果分割會不好使用，所以就約定要共同使用道路、排水溝
    ，才不會變成漁塭不同人所有，卻無法使用道路、排水溝等
    設施（見原審卷㈠第314 頁）等語，不過涉及系爭土地分割
    後能否沿用既有地上設施之結果，與因物之使用目的不能分
    割，尚屬二事，蓋地上設施均得按分割後之土地使用需求重
    新建置，不因分割而喪失使用目的。
  ⒊又林香吟辯稱系爭土地經共有人訂有不能分割之約定，無非
    以系爭分割協議書末頁記載：「林家全部漁塭、所有房屋含
    辦公室屬於林朱素美、林香吟、林景義、林東龍所有及共同
    使用，林家漁塭所有道路亦屬於4 人共有及使用」等語（見
    原審卷㈠第63頁背面）為其論據。經查：
  ⑴林水旺所留遺產屬養殖用地者，除系爭土地外，尚有同地段
    即重測前烏樹林段596-5 地號，應有部分3200分之273 之土
    地及重測前烏樹林段611 地號，所有權全部之土地，有遺產
    稅免證明書為憑（見原審卷㈠第54至55頁），其中僅系爭土
    地經繼承人協議分歸上訴人按林香吟萬分之1000、林東龍萬
    分之926 、林景義萬分之49之應有部分比例保持共有，並於
    99年1 月27日簽立遺產分割繼承協議書，於同年2 月3 日提
    交地政事務所，於同年2 月10日辦畢遺產分割登記，有兩造
    不爭執真正，其上蓋用路竹地政事務所登記日期戳章之遺產
    分割繼承協議書為憑（見原審卷㈠第55、52至53、59至60頁
    ），經比對系爭分割協議書簽立時點為99年2 月8 日，係在
    同年月3 日兩造向地政事務所申辦遺產分割登記之後（見原
    審卷㈠第63頁背面），足見系爭分割協議書所稱「林家全部
    漁塭」係指系爭土地上之漁塭，而不及於其他養殖用地。
  ⑵其次，系爭分割協議書固記載系爭土地上之漁塭、房屋含辦
    公室、道路均屬林朱素美等4 人共有、共用，惟未有「不分
    割」之明文，亦未定有「不分割之期限」。是由前開約定文
    義，僅能推認林朱素美等4 人立約時約定共有、共用地上之
    漁塭、工寮及道路，而無管理（分管）之約定，核其性質僅
    在確認立約時之權利歸屬及占有現況，非在禁止共有人日後
    分割系爭土地，遑論系爭分割協議書已預見共有人日後出售
    地上漁塭之可能性，有證人王堃聰證稱：林朱素美等4 人有
    提到如果要出賣系爭土地，要賣給林家人（見原審卷㈠第31
    4 頁）等語，舉重以明輕，當無禁止分割後出售之理。
  ⑶此外，系爭分割協議書有關共有、共用之約定，縱如證人王
    堃聰所述，隱含有「如果共有使用要怎麼分割」之默示合意
    （見原審卷㈠第314 頁），依民法第823 條第2 項前段規定
    ，該約定亦以5 年為限，是自99年2 月8 日系爭分割協議書
    締結之日起算5 年，該不予分割之約定因於104 年2 月8 日
    期限屆滿而向後失其效力，林香吟復未舉證證明此後共有人
    另有不予分割之期限約定，足見被上訴人於106 年9 月30日
    具狀訴請分割系爭土地時（見審訴卷第6 頁），系爭土地並
    無民法第823 條第1 項但書所稱「契約訂有不分割之期限」
    的情形存在。
  ⒋綜上，系爭土地並無因物之使用目的不能分割或契約訂有不
    分割之期限情事，依民法第823 條第1 項規定，各共有人自
    得隨時請求分割。
  ㈢系爭土地適當之分割方案為何？應否為金錢補償？
  ⒈按分割之方法不能協議決定，法院得因任何共有人之請求，
    命為下列之分配：⑴以原物分配於各共有人。但各共有人均
    受原物之分配顯有困難者，得將原物分配於部分共有人。⑵
    原物分配顯有困難時，得變賣共有物，以價金分配於各共有
    人；或以原物之一部分分配於各共有人，他部分變賣，以價
    金分配於各共有人。以原物為分配時，如共有人中有未受分
    配，或不能按其應有部分受分配者，得以金錢補償之。以原
    物為分配時，因共有人之利益或其他必要情形，得就共有物
    之一部分仍維持共有。民法第824 條第1 項、第3 項、第4
    項定有明文。又共有物之分割方法，法院應斟酌當事人之聲
    明、共有物之性質、經濟效用及全體共有人利益等為公平決
    定。而分割共有物，以消滅共有關係為目的。法院裁判分割
    共有土地時，除因該土地內部分土地之使用目的不能分割或
    部分共有人仍願維持其共有關係，應就該部分土地不予分割
    或准該部分共有人成立新共有關係外，應將土地分配於各共
    有人單獨所有，有最高法院69年度台上字第3100號、69年度
    台上字第1831號判決要旨可資參照。準此，法院就共有物之
    分割方法本有自由裁量之權，惟應斟酌當事人之聲明、各共
    有人之利害關係、共有物之性質、價格、利用價值、使用現
    況，及分割後之經濟效益，而為適當分配，並以維持全體共
    有人之公平為判斷基準。
  ⒉經查，系爭土地宜依附表四及附圖四所示方法（即丙案）為
    原物分配：
  ⑴系爭土地目前供經營漁塭使用，其地上現況如附圖三所示，
    計有23座漁塭、串連漁塭間之南北向私設道路、排水溝渠及
    工寮、變電室、貨櫃等地上物，並可經由系爭土地南側之永
    安路聯外通行，系爭土地西側、南側及附圖三暫編地號1073
    所示公用水路，均有供排水用之公溝；系爭土地東側則毗鄰
    林景義所有之同地段第595-1 地號土地，目前亦供經營養殖
    漁塭之用，有原審107 年5 月4 日勘驗筆錄及現況照片為憑
    （見原審卷㈠第127 至134 頁），是經考量系爭土地分割後
    之聯外交通需求，宜使分割後之土地毗鄰永安路，如系爭土
    地南側鄰路面寬不足配賦予各該共有人，則需保留道路用地
    供分配於裡地者聯外通行，且為合乎日常經營漁塭之交通需
    求，宜參酌現有私設道路位置（參見附圖三暫編地號1073所
    示公共區域水路及道路位置），設置如附圖四暫編地號1073
    所示6 米寬之道路供往來車輛使用（見本院卷第97頁，按：
    鑑定人將該道路面寬誤載為4 米，見外放110 年1 月14日修
    訂版鑑定報告書，下稱110 年1 月14日修訂版鑑定報告第30
    、57頁），前開作為道路使用之土地，按其性質既為其他分
    割後土地利用所不可缺，自應由各共有人按附表一所示應有
    部分比例保持共有。至於甲案、乙案雖就分配於裡地者，亦
    設有聯外道路（參見附圖一暫編地號1073、附圖二暫編地號
    1073⑷），卻疏未考量聯外道路之使用目的係在供公眾通行
    ，將之分歸個人所有，容與前開使用目的相扞格，非屬適當
    。
  ⑵又林景義及被上訴人為夫妻，其願就分配後之土地保持共有
    （見本院卷第289 頁），林東龍長年旅居海外，向來委由林
    景義代管土地，復與林景義、被上訴人聯名具狀表示，同意
    依丙案所示方法分割系爭土地（見本院卷第623 頁），並陳
    稱：其對日後土地改良、使用、收益之理念與林景義相近，
    願使其受分配後之土地居中，將分配予林香吟、林景義及被
    上訴人之土地分隔開來，避免其因日後對土地改良、使用、
    收益等想法不同致生衝突（見原審卷㈠第149 、186 、224
    、281 頁）等語明確，認宜將林景義及被上訴人獲分配之土
    地毗鄰同地段第595-1 地號土地，以利日後合併使用，以發
    揮更大經濟效用。林東龍獲分配之土地則宜與林景義及被上
    訴人獲分配之土地相鄰，俾利林東龍、林景義得按其理念進
    行土地改良，以促進漁塭經營效能。被上訴人及林景義、林
    東龍並均表明願依附表四及附圖四所示分割方法，將附圖四
    暫編地號1073⑶所示土地（即附圖四編號A ）分歸被上訴人
    及林景義保持共有，將附圖四暫編地號1073⑵所示土地（即
    附圖編號B ）分歸林東龍單獨所有，其主張合乎土地利用現
    況，亦有助於提升地力，係屬適當，自應予以尊重。本院復
    考量：將林香吟分配在系爭土地西側，使其獲配賦之土地得
    利用西側及附圖三暫編地號1073所示公溝建置完整循環用水
    、排水系統，林香吟復可透過附圖四暫編地號1073土地通行
    永安路，適度減低其私設道路之負擔，是從促進土地利用及
    提升分割後土地經濟效能之目的而言，使林香吟獲配賦效能
    完整土地，再按不動產交易市場之交易價值落差給予金錢補
    償，應較僅為原物分配公平等一切情況，將附圖四暫編地號
    1073⑴所示土地（即附圖四編號C ）分歸林香吟單獨所有，
    再予金錢補償。亦屬適當。
  ⑶林香吟雖辯稱：倘採附圖四所示分割方法，將使漁塭遭置中
    切割，難以繼續營運，宜配合地上漁塭現況呈東西向設置，
    採附圖二所示方法定分割線，以維漁塭完整云云，惟經比對
    附圖四及附圖三可知，附圖四編號A 、B 所示土地已將附圖
    三除暫編地號1073（27）（29）（30）以外之漁塭全部涵蓋
    在內，而附圖四編號B 所示土地既經林東龍委由林景義代管
    ，林景義即得就附圖三除暫編地號1073（27）（29）（30）
    以外之漁塭為一體管理，是採附圖四所示方法定分割線，尚
    不至於造成漁塭細分之結果。反觀附圖二所示分割方法不僅
    造成附圖二暫編地號1073⑷⑸所示土地為通行之故須各別設
    置私有道路，附圖二暫編地號1073⑸所示土地又遭各個工寮
    基地細分，無異使分割後之土地利用趨於複雜，亦無助於解
    決共有人因就土地改良、使用、收益理念不合所生糾葛，而
    與共有物分割旨在使分割後之土地利用情形單純化，以利改
    良、提升地力之立法目的有違，尚難認附圖二所示分割方法
    為適當。
  ⑷林香吟復辯稱：系爭土地毗鄰永安路一側，應按各共有人應
    有部分比例配賦與該比例相當之臨路面寬，使各共有人均享
    臨路所帶來之經濟利益，始符公平云云，固據林香吟提出配
    賦示意圖以為佐據（見本院卷第651 頁），然而系爭土地乃
    養殖用地，並非建地，毗臨道路僅在滿足經營養殖業聯外通
    行之需求，尚不能與建地因臨路所獲商業利益同視。況經比
    對空照圖可知，系爭土地南側毗鄰永安路現設有漁塭1 座（
    見原審卷㈠第198 頁，本院卷第375 頁），倘按各該共有人
    持分換算後可獲分配土地面積之比例配賦臨路面寬，無異將
    現有之一漁塭細分為四，將使系爭土地南側之分割線曲折，
    且林香吟因持分較少，僅能獲細分後之一小塊土地，較不利
    於土地使用收益，亦難謂為適當。
  ⒊次查，系爭土地共有人依丙案為原物分配後，宜由林景義及
    被上訴人分別給付林香吟如附表五所示補償金，以補原物分
    配之不足：
  ⑴兩造依附圖四所示方法分割後，按其獲分配之位置不同，而
    有經濟價值落差，自有給予金錢補償，以彌平其間因不動產
    交易價格高低所致財產價額落差之必要。
  ⑵本院經囑託大有國際不動產估價師聯合事務所（下稱鑑定人
    ），鑑估兩造依附表四及附圖四所示分割方法（即丙案）獲
    分配土地之經濟價值，鑑定人於斟酌總體景氣經濟因素（含
    經濟成長率、消費者物價指數、失業率、109 年10月景氣概
    況）、不動產市場需求及供給因素、區域因素（含鄰近地區
    土地利用情形、建物利用情況、公共設施概況、交通運輸概
    況）、土地個別因素，採比較法依百分率法調整勘估標的及
    比較標的價格差異，擷取比較標的之資料信賴度、替代性較
    佳者，酌定比較價格後，評估系爭土地分割後，如附圖四暫
    編地號1073土地（即道路用地）單價為每平方公尺1,010 元
    ，總價3,734,111 元；暫編地號1073⑴土地（即附圖四編號
    C ）單價為每平方公尺1,000 元，總價25,699,340元；暫編
    地號1073⑵土地（即附圖四編號B ）單價為每平方公尺1,05
    0 元，總價148,413,678 元；暫編地號1073⑶土地（即附圖
    四編號A ）單價為每平方公尺1,090 元，總價為98,042,971
    元，有鑑價報告為憑（見110 年1 月14日修訂版鑑定報告第
    49頁），亦即依丙案分割後，各共有人間應互為找補金額如
    附表五所示（見110 年1 月14日修訂版鑑定報告第52頁），
    惟林東龍已免除林景義、被上訴人之金錢補償義務，經林東
    龍、林景義及被上訴人聯名具狀為憑（見本院卷第659 頁）
    ，從而僅林香吟於受原物分配後，仍須受金錢補償，並應由
    林景義、被上訴人依序給付林香吟附表五所示補償金各1,49
    8,930 元、17,329元，合計林香吟可獲補償金為1,516,259
    元。
  ⑶林景義固辯稱：鑑定人鑑估附圖四編號A 所示土地單價過高
    ，應斟酌其已分擔附圖四暫編地號1073道路用地之應有部分
    ，予以減輕補償金云云。惟查附圖四暫編地號1073所示道路
    用地，業經鑑定人鑑估分割後之土地單價，按各共有人應有
    部分比例計算各共有人因負擔道路用地所獲財產價額，已如
    前述（參見110 年1 月14日修訂版鑑定報告第33、50頁），
    足見道路用地價額已納入鑑價補償金計算，自無重複審酌共
    有人分擔聯外道路應有部分之因素，予以減輕補償金之理。
    林景義復未提出其他證據以實其說，其辯解為不足採。
  ⑷林香吟另辯稱：鑑定人疏未考量其獲分配之附圖四編號C 所
    示土地距永安路達867 公尺之遙，影響市場交易價格甚鉅，
    且鑑定人執為比價之標的與系爭土地所處周邊環境、地理條
    件（是否臨路）差異頗大，復未採用實價登錄交易價格較高
    者作為比價標的，致鑑定附圖四編號A 所示土地單價偏低，
    應酌予提高補償金額（見本院卷第527 頁）云云，並提出其
    他實價登錄資料、鄰近土地公告現值、距離示意圖以供參佐
    （見本院卷第409 至411 、415 至453 頁）。但查：
    ①附圖四編號C 所示土地較諸附圖四編號A 、B 所示土地，
      雖距永安路較達，惟丙案已為附圖四編號C 所示土地劃設
      路寬6 米之聯外道路（即附圖四暫編地號1073所示土地，
      惟110 年1 月14日修訂版鑑定報告誤繕為4 米），足供2
      台車輛通行、會車，縱依林香吟所述附圖四編號C 所示土
      地距永安路最遠處達867 公尺，按時速20公里之車速計算
      ，亦不過2 、3 分鐘車程，就養殖用地之通行需求而言，
      影響甚微。更何況就養殖用地而言，所考量交通運輸之影
      響因素除主要道路寬度外，尚包括接近聚落程度、接近消
      費市場程度及區域道路規劃與闢建程度，至於所獲分配土
      地距主要道路之距離，則非屬影響交易價格之區域因素，
      此觀諸鑑定勘估標的與比較標的區域因素分析調整表自明
      （參見110 年1 月14日修訂版鑑定報告第34、38、42、46
      頁）。此外，供公眾通行之聯外道路價額已按各共有人之
      應有部分，計入各共有人因受分配之財產價額，已如前述
      ，林香吟猶執此求予提高補償金，為無理由。
    ②再者，鑑定人執為附圖四編號A 所示土地之比價標的均為
      成交價格，具較高信賴度，並就其中與附圖四編號所示土
      地之區域及個別因素調整率絕對值較小、替代性較佳者，
      給予較高加值權重，進而決定附圖四編號A 所示土地之勘
      估價格為每平方公尺1,090 元（參見110 年1 月14日修訂
      版鑑定報告第48頁），係屬有據。至於林香吟提出之比價
      標的（即烏樹林段571-600 地號、601-630 地號及復興段
      211-240 地號土地）因均屬共有人間之持分交易，其影響
      交易價格因素無法有效掌握及量化調整，依不動產估價技
      術規則第23條規定，應不予採用，亦據鑑定人以110 年3
      月15日（110 ）大有估字第144 號函覆綦詳（見本院卷第
      387 頁），足見林香吟所提出之比價標的不具信憑性，鑑
      定人不予採為比較基礎，並無不當，林香吟前開辯解亦非
      可採。
  ⒋本院斟酌上情，並尊重當事人林景義及被上訴人願就分割後
    之土地保持共有，暨林東龍已免除林景義及被上訴人之金錢
    補償義務（見本院卷第289 、481 、659 頁），考量各共有
    人實際占有使用現況、聯外道路位置、分割後土地之完整性
    及經濟價值等一切情事，認本件宜依附表四及附圖四所示方
    法為原物分割，並由林景義及被上訴人分別給付林香吟如附
    表五所示補償金，係屬適當之分割方法。
七、綜上所述，被上訴人為系爭土地共有人，自得請求分割系爭
    土地，而系爭土地以按附表四及附圖四（即丙案）所示方法
    為原物分配，並由林景義給付林香吟補償金1,498,930 元，
    被上訴人給付林香吟補償金17,329元，係屬適當。原判決依
    甲案分割系爭土地，且未為金錢補償，容有未洽，上訴意旨
    指摘原判決所採取之分割方法不當，為有理由，爰由本院廢
    棄原判決，並改判如主文第2至4 項所示。
八、據上論結，本件上訴為有理由，依民事訴訟法第450 條、第
    80條之1 ，判決如主文。
中    華    民    國   110    年    10    月    20    日
                        民事第六庭
                            審判長法  官  魏式璧
                                  法  官  郭慧珊
                                  法  官  賴文姍
以上正本證明與原本無異。
如對本判決上訴，須於判決送達後20日內向本院提出上訴狀，其
未表明上訴理由者，應於上訴後20日內向本院提出上訴理由書（
均須按他造當事人之人數附繕本）。
上訴時應提出委任律師或具有律師資格之人之委任狀，並依附註
條文規定辦理。如委任律師提起上訴者，應一併繳納上訴審裁判
費。
中    華    民    國   110    年    10    月    20    日
                                      書記官  曾允志
附註：
民事訴訟法第466條之1：
對於第二審判決上訴，上訴人應委任律師為訴訟代理人，但上訴
人或其法定代理人具有律師資格者，不在此限。
上訴人之配偶、三親等內之血親、二親等內之姻親，或上訴人為
法人、中央或地方機關時，其所屬專任人員具有律師資格並經法
院認適當者，亦得為第三審訴訟代理人。
第1項但書及第2項情形，應於提起上訴或委任時釋明之。
　
附表一 （應獲分配土地面積計至小數點下兩位四捨五入）
┌──┬───┬───────┬─────────┬─────────┐
│編號│姓  名│  應有部分    │應獲分配之土地面積│    計算式        │
├──┼───┼───────┼─────────┼─────────┤
│ 1  │林景義│ 萬分之3460   │    90198.92㎡    │260690.52×0.3460 │
├──┼───┼───────┼─────────┼─────────┤
│ 2  │林東龍│ 萬分之5500   │   143379.79㎡    │260690.52×0.5500 │
├──┼───┼───────┼─────────┼─────────┤
│ 3  │林香吟│ 萬分之1000   │    26069.05㎡    │260690.52×0.1    │
├──┼───┼───────┼─────────┼─────────┤
│ 4  │解惠菁│ 萬分之40     │     1042.76㎡    │260690.52×0.004  │
├──┴───┼───────┼─────────┴─────────┤
│      合  計│  1分之1      │   260690.52㎡                        │
└──────┴───────┴───────────────────┘
　
　
附表二
┌────┬────────────┬──────┬───────────────┐
│所有權人│分得附圖一所示土地位置  │ 獲分配面積 │          權利範圍            │
├────┼────────────┼──────┼───────────────┤
│林景義、│暫編地號1073⑵          │ 91241.68㎡ │按林景義應有部分3500分之3460；│
│解惠菁  │--即附圖一編號B         │            │解惠菁應有部分3500分之40之比例│
│        │                        │            │保持共有。                    │
├────┼────────────┼──────┼───────────────┤
│林東龍  │暫編地號1073⑴          │143379.79㎡ │全部。                        │
│        │--即附圖一編號C         │            │                              │
├────┼────────────┼──────┼───────────────┤
│林香吟  │暫編地號1073            │ 26069.05㎡ │全部。                        │
│        │--即附圖一編號A         │            │                              │
├────┴────────────┼──────┴───────────────┤
│                            合計  │260690.52㎡                                 │
└─────────────────┴──────────────────────┘
　
附表三
┌────┬────────────┬──────┬───────────────┐
│所有權人│分得附圖二所示土地位置  │ 獲分配面積 │          權利範圍            │
├────┼────────────┼──────┼───────────────┤
│林景義、│暫編地號1073⑸          │ 91241.68㎡ │按林景義應有部分3500分之3460；│
│解惠菁  │--即附圖二編號B         │            │解惠菁應有部分3500分之40之比例│
│        │                        │            │保持                          │
├────┼────────────┼──────┼───────────────┤
│林東龍  │暫編地號1073⑷          │143379.79㎡ │全部。                        │
│        │--即附圖一編號C         │            │                              │
├────┼────────────┼──────┼───────────────┤
│林香吟  │暫編地號1073及1073⑴⑵⑶│ 26069.05㎡ │全部。                        │
│        │--即附圖一編號A         │            │                              │
├────┴────────────┼──────┴───────────────┤
│                            合計  │260690.52㎡                                 │
└─────────────────┴──────────────────────┘
　
附表四
┌────┬────────────┬──────┬───────────────┐
│所有權人│分得附圖四所示土地位置  │ 獲分配面積 │          權利範圍            │
├────┼────────────┼──────┼───────────────┤
│解惠菁、│暫編地號1073            │  3697.14㎡ │按附表一所示應有部分比例保持分│
│林景義、│                        │            │別共有。                      │
│林東龍、│                        │            │                              │
│林香吟  │                        │            │                              │
├────┼────────────┼──────┼───────────────┤
│林香吟  │暫編地號1073⑴          │ 25699.34㎡ │全部。                        │
│        │--即附圖四編號C         │            │                              │
├────┼────────────┼──────┼───────────────┤
│林東龍  │暫編地號1073⑵          │141346.36㎡ │全部。                        │
│        │--即附圖四編號B         │            │                              │
├────┼────────────┼──────┼───────────────┤
│林景義、│暫編地號1073⑶          │ 89947.68㎡ │按林景義應有部分175 分之173 ；│
│解惠菁  │--即附圖四編號A         │            │解惠菁應有部分175 分之2 之比例│
│        │                        │            │保持共有（見本院卷第289頁）。 │
├────┴────────────┼──────┴───────────────┤
│                            合計  │260690.52㎡                                 │
└─────────────────┴──────────────────────┘
　
附表五
┌─────────┬─────────┬────────┬───────┐
│右列應付補償金人  │    林景義        │    解惠菁      │應受補償金總和│
├─────────┤ （即上訴人）     │（即被上訴人）  │              │
│下列應受補償金人  │                  │                │              │
├─────────┼─────────┼────────┼───────┤
│林香吟（即上訴人）│  1,498,930元     │   17,329元     │ 1,516,259元  │
├─────────┼─────────┼────────┼───────┤
│林東龍（即上訴人）│  1,257,578元     │   14,538元     │ 1,272,116元  │
├─────────┼─────────┼────────┼───────┤
│應付補償金總和    │  2,756,508元     │   31,867元     │              │
└─────────┴─────────┴────────┴───────┘